臺灣高等法院臺南分院刑事判決
111年度上易字第80號
上  訴  人  
即  被  告  吳憲忠


上列上訴人因過失傷害案件，不服臺灣臺南地方法院110年度易
字第735號中華民國110年12月30日第一審判決（起訴案號：臺灣
臺南地方檢察署109年度偵字第18640號），提起上訴，本院判決
如下：
    主  文
上訴駁回。
    事  實
一、吳憲忠在臺南市○○區○○街0段000巷00號住處對面之自家農園
    ，飼養黑犬一隻，為動物之飼主，其本應注意對所飼犬隻為
    適當之管束或採取必要之防護措施，以防免該黑犬無故侵害
    他人之生命、身體、自由或財產，而依其能力及環境，客觀
    上並無不能注意之情事，竟疏未注意對該黑犬為有效之拘束
    或為其他防護措施，致該黑犬可由農園柵欄任意進出，自由
    走動。於民國109年5月16日16時12分許，適徐士博步行經過
    上開農園前，該黑犬突自吳憲忠之農園柵欄衝出撲向徐士博
    ，徐士博受驚嚇摔倒在地，受有頭皮鈍傷、頸椎外傷、第二
    節至第五節脊髓損傷之傷害。嗣徐士博之配偶莊鳳妍報警處
    理，始查悉上情。
二、案經莊鳳妍訴由臺南市政府警察局第三分局報請臺灣臺南地
    方檢察署暨徐士博訴由同署檢察官偵查起訴。
    理  由
壹、證據能力方面：
　　查本件檢察官、被告對於下述本院採為認定犯罪事實依據之
    各項傳聞證據（供述證據）之證據能力，於本院準備程序、
    審理時均表示同意有證據能力（見本院卷第38、112頁），
    另本院審酌該等證據之取得過程並無出於違法不當情事，與
    本案待證事實間復具有相當之關聯性，並經原審及本院於審
    判期日就上開證據依法進行調查、辯論，是依刑事訴訟法第
    159條之5第1項規定，均有證據能力，以之為本案證據並無
    不當，自得採為本件認定事實之基礎。另其餘本判決所採之
    非供述證據亦均經法定程序取得，無不得為證據之情形，自
    均有證據能力。
貳、實體方面：
一、認定犯罪事實所憑之證據及理由：　　
  　上開犯罪事實，訊據被告吳憲忠矢口否認有何過失傷害犯行
    ，辯稱：㈠當時由我住處對面農田衝至路面導致告訴人徐士
    博受傷之黑犬並非我飼養，而係無人飼養之野犬，因當時我
    家中飼養之母狗處於發情期，該野犬遂跑進我住處，又從我
    住處跑出來，不能這樣就認為是我家的狗，監視器畫面也很
    清楚看到這過程，野狗跑到我家裡面的時候嚇到被害人，到
    最後又跑出去，所以被害人才以為那是我養的狗。㈡我跟我
    媽媽住在一起，我們總共養四隻狗，我家的狗之體型、皮毛
    之特徵很明顯跟肇事狗不一樣，我家的狗比較瘦長，毛比較
    短，胸部、鼻口、腳部有長白色毛，耳朵也沒有肇事狗那麼
    豎直，毛色沒有肇事狗那麼全身烏黑、亮麗，肇事狗體態壯
    碩，尾巴呈鐮刀狀。我在地院忘記提出我家狗的特徵與肇事
    狗特徵的照片做比對。㈢我自己養的狗全部都是用鐵鍊鐵圈
    綁住狗的脖子，沒有在放開的，我有木造的狗籠那是提供狗
    睡覺，我沒有放開狗讓牠們自由活動的，都是綁在狗籠附近
    ，狗鍊長度夠牠們可以到狗籠那邊睡覺。㈣我住家那邊有很
    多隻野狗，那邊有一塊菜園，我媽媽在那邊種菜，那些野狗
    都是在我媽媽菜園那邊跑來跑去，有時候會5-6隻野狗跑來
    跑去，野狗對人不會抗拒，因為庄內野狗常接觸人，所以不
    會怕人，牠們常常在庄內跑來跑去，那些狗也不知道是誰養
    的，只有荒郊野外的狗會攻擊人，也會畏懼人。㈤徐士博事
    發後半小時才回來開車，離開時還用跑的，東張西望，也沒
    受傷流血，並自行開車離去，可見傷勢並不嚴重，診斷證明
    書所載傷勢或許為舊疾云云。經查：
　㈠告訴人徐士博於109年5月16日16時12分前後，自其所駕駛之
    黑色自小客車駕駛座下車後，在被告住處前方馬路步行，過
    程中一黑犬由被告住處對面農田籬笆竄出後跑向徐士博，徐
    士博受驚仰面跌落馬路，之後緩慢起身等情，業據徐士博於
    偵查中證述明確（偵卷第17-18頁），所證情節核與檢察官1
    10年2月3日勘驗結果（偵卷第111-113頁）及原審110年12月
    9日審理中勘驗結果（原審卷第147-148頁）相符，並有監視
    器錄影擷取照片十四幀（警卷第9-11頁；偵卷第47-57頁）
    在卷可憑。是徐士博遭被告住處對面農田衝至路面之黑犬驚
    嚇跌倒之事實，首堪認定。
　㈡徐士博於偵查中證稱：當日摔倒後，有一個阿伯問我要不要
    叫救護車……那個阿伯有跟從75號走出來的阿嬤說，你們的狗
    追人，那隻狗看到阿嬤出來尾巴還搖來搖去的，阿嬤就把狗
    趕回去等語（偵卷第17-18頁）。而檢察官於偵查中及原審
    審理中當庭勘驗卷內被告住處監視錄影畫面，均可見徐士博
    跌倒後，確有一頭戴斗笠之男子騎乘機車經過，並於停車後
    ，以右手指向監視器畫面右方，進而與徐士博交談，之後一
    黑犬出現在入口處，而被告之母王阿鴛亦出現在監視器畫面
    中，往黑犬方向移動，該黑犬跟隨在王阿鴛身後，並尾隨王
    阿鴛返回被告住處門口（偵卷第111-112頁；原審卷第147-1
    49頁），此與徐士博上開指述情節相合。則依徐士博上開證
    詞內容以及檢察官、原審勘驗被告住處監視錄影畫面結果，
    亦足認自農田衝至路面驚嚇徐士博之黑犬，與被告住處有密
    切關聯。
  ㈢被告雖否認該黑犬係其飼養，並以其家中飼養之犬隻處於發
    情期以致吸引野犬進入等語置辯。然原審勘驗卷內錄影光碟
    結果，安南派出所員警陳柏銓等會同被告與告訴人莊鳳妍在
    被告住處檢視監視錄影畫面過程，被告自始至終均未否認監
    視錄影畫面中顯示之黑犬為其飼養（原審卷第147-161頁）
    ；而證人即當日到場員警陳柏銓於原審審理中亦證稱：當日
    獲報到場後，有會同現場之人及屋主檢視監視器並翻拍監視
    器畫面，因現場有一個圍籬，當下認為應該是圍籬沒關好，
    導致狗跑出來，被告也表示監視錄影畫面中的「阿桑」就是
    他媽媽，我們當時提到這隻狗是被告養的，被告都沒有反對
    等語（原審卷第164-165頁），復有員警陳柏銓所具之職務
    報告「職於109年6月6日上午8時許，接獲報案到場了解後，
    會同莊女及屋主吳男，至吳男住處調閱監視器，確定徐士博
    遭吳男或其家人所飼養之犬隻追逐後導致徐男摔倒受傷，且
    當時吳男有向警方坦承可能為吳男之母親忘記關緊圍籬引致
    ，且吳男當時稱願意先行與徐世博之家人商談和解事宜。警
    方經吳男同意之下，先行側錄影片一、二、三、四以利證據
    之保全。以上簡述當時處理經過，並提供職當時隨身密錄器
    影片供檢方參考。」及檢附之照片、監視器錄影之影片附卷
    可憑（偵卷第43-57頁），而原審亦有勘驗密錄器結果，核
    與上開職務報告所記載相符（原審卷第153-161頁）。又被
    告於原審審理中陳稱：其共飼養黑犬四隻，均係黑色純種臺
    灣犬，飼養時間2、3年及8、9年不等，其可清楚區分飼養之
    四隻黑犬，亦當然可以分辨家中飼養之黑犬與黑色野犬，因
    體型不同等語（原審卷第176-177頁）。則依被告上開供述
    內容可知，被告係長期飼養臺灣犬之愛犬人士，對於自身所
    飼養之犬隻與流浪野犬之體態亦可精細區分。衡以當時莊鳳
    妍已登門表示被告飼養之黑犬驚嚇徐士博導致徐士博跌倒受
    傷，並因此支付高達數萬元之醫療費用（原審卷第156頁勘
    驗筆錄），倘上述錄影畫面中出現之黑犬果真非被告飼養，
    被告自可當場否認，並詳述該黑犬與其家中飼養臺灣犬之區
    別，以排除自身責任。然被告捨此不為，自始至終未曾否認
    該撲向徐士博之黑犬為其飼養，甚至於觀看監視錄影畫面後
    ，前往莊鳳妍駕駛之自小客車探視當時在車中等候之徐士博
    （原審卷第157頁），益徵該撲向徐士博導致徐士博摔倒之
    黑犬確係被告飼養無疑。
　㈣至被告於原審審理中質疑109年6月6日當時警員並未要求徐士
    博下車指認追逐並導致其受傷之黑犬是否為被告飼養之犬隻
    云云（原審卷第162頁），然徐士博並非臺南市安南區本地
    人士，亦非被告鄰居，其因偶然經過被告住處門口遭路旁農
    田衝出之黑犬追逐以致跌倒受傷，若事後竟能明確指認特定
    之黑犬肇事，反有誣陷之可能。被告以此為由主張肇事之黑
    犬並非其飼養，顯屬無稽，無從據為有利於被告之認定。
　㈤證人即被告住處之里長劉澤民於本院審理時結證稱：我們這
    一里（溪心里）是安南區最大的里，有3,600多戶，我家距
    離被告家應有3公里遠，我認識被告，他媽媽在我們那邊果
    菜市場賣水果，知道被告住何處，去過約1-2次而已，被告
    家離溪心寮○○宮約3-4間而已，那邊在上下班時段車輛非常
    多。被告家養3、4隻黑狗，沒注意狗的詳細特徵，很兇，去
    就是會一直吠。在我家後面○○○○○之後面有一大片農田，那
    邊至少有十隻左右的流浪狗，有愛心人士把吃剩的東西拿去
    那邊餵養，我有給他勸告不要在那邊養，他就說那是愛心。
    那邊狗會有地域性觀念，對不認識的人都會吠，如果我們常
    在那邊走動，流浪狗就不會注意也不會吠我，狗差不多晚上
    牠們就會散開，白天就躲在田裡。野狗都是整群在活動，可
    能會有一隻狗當老大，野狗如果沒有整群聚在一起，
    平常就是會散開。那邊距離被告住所差不多也有一公里左右
    。我不知道那些野狗會不會跑到被告家附近那邊活動，我沒
    有看到。我家後面野狗之顏色，好像是灰斑，有幾隻是有斑
    ，有虎斑、咖啡色。我沒有注意在被告家對面有一塊他媽媽
    耕種的農田，那個地方有沒有野狗出入，但在他們家隔壁○○
    宮的後面有一個重劃區，那邊也是很多野狗，野狗都是亂跑
    ，我沒看過被告媽媽餵野狗（續以Google地圖顯示電子螢幕
    ，並請證人指出○○宮後面的重劃地，再以上開重劃地與被告
    家最近的直線距離測量結果大約194.22公尺遠，列印附卷）
    等語（本院卷第113-118頁），足認證人所述在其家附近○○○
    ○○後面農田聚集之野狗，既然有固定之愛狗善心人士餵養，
    自不可能亂竄到他處，況該些野狗有灰斑、虎斑，非如本件
    肇事之全黑狗。至於在被告家附近○○宮後面重劃區聚集之野
    狗，雖無固定人士餵養，可能亂竄，但該重劃區直線距離被
    告住處長達約200公尺（若經過中間彎來彎去之巷道，當不
    只該距離），且該地在上下班時段車輛很多，而本件肇事時
    間為下午4時1刻許，是否會有「單隻野狗」特地從該重劃區
    一路迢迢跑至被告家前面之肇事路上？基於野狗「群聚活動
    」之特性，且被告或其媽媽亦無餵食野狗之習慣，則上開情
    事顯然微乎其微。況證人亦未證實肇事地經常有野狗（無論
    整群或單隻）出入，被告亦未舉證「於肇事前」即有當地或
    外地之野狗在該肇事地活動。另從員警陳柏銓拍攝之現場照
    片，顯示被告飼養之黑狗係以鐵鍊綁在菜園某角落雞寮旁之
    狗屋（偵卷第45、47頁之照片），而依證人上開所述「被告
    家養的狗很兇，去就是會一直吠」等情，綜上，本院合理推
    斷從被告母親在耕種之菜園裡突然跑出而驚嚇路過之被害人
    倒地受傷之肇事黑狗，應係被告飼養之黑狗無訛，斷非野狗
    。
　㈥又徐士博因遭被告飼養之黑犬驚嚇跌倒，當日前往奇美醫療
    財團法人奇美醫院（下稱奇美醫院）急診，診斷結果受有頭
    皮鈍傷、頸椎痛等傷害，之後徐士博於109年5月18日前往臺
    灣基督教門諾會醫療財團法人門諾醫院（下稱門諾醫院）急
    診並住院治療，診斷結果為頸椎外傷第二節至第五節脊髓損
    傷，於109年5月25日出院；之後又於109年6月27日前往佛教
    慈濟醫療財團法人花蓮慈濟醫院（下稱花蓮慈濟醫院）住院
    進行第三、第四節頸椎椎板整形手術，診斷結果亦係頸椎脊
    髓損傷，至109年7月6日出院轉為門診治療等情，有奇美醫
    院、門諾醫院及花蓮慈濟醫院出具之診斷證明書各一份（警
    卷第7頁；偵卷第107、109頁）及上開醫院檢送之病歷資料
    （偵卷第119-141、145-172、175-184頁）在卷可資佐證。
    被告於原審審理中雖辯稱：徐士博事發後半小時才回來開車
    ，離開時還用跑的，東張西望，可見傷勢並不嚴重，診斷證
    明書所載傷勢或許為舊疾云云。然神經方面之損傷本可能隨
    時間經過而發生變化，原不能以徐士博事發當下尚能起身行
    走，即逕認其傷勢無礙。又原審就徐士博之傷勢函詢花蓮慈
    濟醫院，該院亦明確覆稱徐士博脊髓損傷確係因跌倒所致，
    有該院110年10月4日慈醫文字第1100002611號函檢附之病情
    說明書附卷可參（原審卷第113-115頁），是徐士博所受傷
    勢與其遭被告飼養之黑犬驚嚇跌倒間，確有相當因果關係無
    疑。
　㈦按飼主應防止其所飼養動物無故侵害他人之生命、身體、自
    由或財產，動物保護法第7條定有明文。查被告為上述黑犬
    之飼主，上開法令規定乃被告飼養犬隻應行注意之事項，且
    客觀上並無不能注意之情形，詎被告未妥善約束該黑犬，以
    致該黑犬由農園柵欄衝出撲向徐士博，致徐士博受驚摔倒受
    傷，其就徐士博所受傷害自應負過失傷害責任。
　㈧綜上所述，堪認該黑犬確係被告飼養，被告辯稱係野犬云云
    ，顯係事後卸責之詞，不足採信。而告訴人徐士博所受之傷
    勢，復有上開奇美醫院等醫院之診斷證明書可稽，是本案事
    證明確，被告犯行洵堪認定，應依法論科。至於被告聲請傳
    喚告訴人徐士博到庭了解其受傷之情形一節，本院認事證已
    明，核無必要，併此敘明。
二、論罪：
　　核被告所為，係犯刑法第284條前段之過失傷害罪。
三、原審以被告上開犯行，事證明確，適用刑法第284條前段、
    第41條第1項前段，刑法施行法第1條之1第1項，並審酌被告
    身為動物飼主，竟未有效約束、管制動物行為，以致所飼養
    之黑犬脫離控制驚嚇路過之徐士博，致徐士博摔倒受傷，且
    被告犯後飾詞卸責否認犯行，亦未能與徐士博及其家屬達成
    和解，難認已有悔意；惟徐士博自身有脊椎狹窄之病史，且
    先前亦曾因腰薦椎其他退化性脊椎炎伴有神經根病變、右側
    坐骨神經痛等病症就醫治療，有北國泰聯合診所110年9月21
    日函文檢附之病歷資料及慈濟醫院診斷證明書、該院110年1
    0月4日慈醫文字第1100002611號函及檢附之病情說明書、病
    歷資料在卷可參，則其本次因跌倒所受脊髓方面之傷勢非無
    可能係因先前病情疊加所致；兼衡被告之智識程度、家庭、
    身體、生活狀況等一切情狀，量處拘役50日，並諭知易科罰
    金之折算標準。本院認原審認事用法俱無不合，量刑亦堪認
    妥適，被告上訴意旨仍執陳詞，矢口否認犯行，指摘原判決
    不當，核無理由，應予駁回。
據上論斷，應依刑事訴訟法第368條，判決如主文。
本案經檢察官紀芊宇提起公訴，檢察官柯怡伶到庭執行職務。
中　　華　　民　　國　　111 　年　　5 　　月　　18　　日
                  刑事第一庭    審判長法　官  楊清安
                                      法　官  蕭于哲
                                      法　官  陳顯榮
以上正本證明與原本無異。
不得上訴。
　　　　　　　　　　　　　　　　　　　書記官  陳筱婷　　
中　　華　　民　　國　　111 　年　　5 　　月　　18　　日
附錄本案論罪科刑法條：
刑法第284條：
因過失傷害人者，處1年以下有期徒刑、拘役或10萬元以下罰金
；致重傷者，處3年以下有期徒刑、拘役或30萬元以下罰金。